臺灣苗栗地方法院刑事判決　　　　　　　 94年度易字第531號
公　訴　人　臺灣苗栗地方法院檢察署檢察官
被　　　告　甲○○
上列被告因重利等案件，經檢察官提起公訴（93年度偵緝字第17
7號、94年度偵字第1120號），本院判決如下：
    主  文
甲○○共同違反未依電子遊戲場業管理條例第十五條辦理營利事
業登記者，不得經營電子遊戲場業之規定，累犯，處有期徒刑伍
月，如易科罰金，以參佰元折算壹日。
　　事  實
一、甲○○前因詐欺案件，經本院於民國87年3 月10日，以86年
    訴字第111 號，判處有期徒刑6 月，嗣經其上訴，復經臺灣
    高等法院臺中分院，以87年上易字第1060號，駁回其上訴而
    確定，並於88年3 月10日縮短刑期執行完畢。詎其仍不知悔
    改，明知未依電子遊戲場業管理條例之規定，辦理營利事業
    登記證者，不得經營電子遊戲場業，竟未向主管機關申請核
    發經營電子遊戲場業之營利事業登記證，而與一位真實姓名
    年籍不詳之成年男子，共同基於賭博及違法經營電子遊戲場
    業之犯意，自93年3 月5 日前某日起，至93年4 月間某日止
    ，在其所經營位於苗栗縣頭份鎮○○里○○路138 號旁「水
    玲瓏檳榔攤」之公眾得出入之場所，擺設該名男子所提供之
    具有聲光影像之賭博性電子遊戲機「小瑪莉」、「財神」及
    「大舞台」各1 台（均未扣案），與乙○○（涉犯賭博罪部
    分，業經檢察官為職權不起訴處分確定）及其他不特定之人
    賭博財物。其賭博之方式，係賭客將新臺幣（下同）10元硬
    幣，投入上述電子遊戲機，於啟動之後把玩，有押中則可得
    分，若賭客贏得分數，機台則以1 比5 之比例，兌換現金予
    賭客，若未押中，所投入之賭資，則歸甲○○所有。而甲○
    ○則與該名男子約定，所得之利益對半拆帳，以此方法經營
    電子遊戲場業。
二、甲○○於前述期間，見乙○○已無金錢把玩上述賭博性電子
    遊戲機，且乙○○急欲金錢把玩該電子遊戲機之際，復基於
    重利之犯意，於93年3 月27日，在「水玲瓏檳榔攤」內，貸
    與乙○○1 萬元，約定償還日為93年4 月5 日，利息為1 千
    元，亦即以10日為1 期，利息1 千元（利率為年息百分之36
    0）， 並要求乙○○簽發票號為NO330655號、面額1 萬元之
    本票1 紙作為擔保。但乙○○屆期並未依約償還前述借款及
    利息，甲○○即於93年4 月5 日，至乙○○之工作地點，亦
    即位於苗栗縣頭份鎮之華源造紙有限公司（以下簡稱華源公
    司），催討債務。惟乙○○仍無力償還，甲○○則承前重利
    之犯意，接續與乙○○另行約定償還日期為94年4 月9 日，
    利息改為2 萬元，乙○○並當場簽發票號為NO330652、3306
    53號，面額均為1 萬元之本票各1 紙，交與甲○○作為擔保
    。然乙○○屆期仍未能償還上述借款及利息，經甲○○推討
    ，方由乙○○之妻鄧瑞賢代乙○○於93年4 月28日下午5 時
    許，在華源公司後方停車場，償還甲○○前述借款及利息共
    3 萬元，由甲○○取得與原本顯不相當之高額利息2 萬元。
三、案經臺灣苗栗地方法院檢察署檢察官自動檢舉，及乙○○訴
    由苗栗縣警察局頭份分局報告臺灣苗栗地方法院檢察署檢察
    官偵查後起訴。
　　理  由
一、本件被告甲○○對於前述違反電子遊戲場業管理條例及賭博
    之犯行，坦承不諱。但其否認有重利之犯行，辯稱：「告訴
    人是來我店裡，借我電話打電話給地下錢莊借錢，他是翻閱
    報紙找到的，後來地下錢莊的人就找我，且到我店裡鬧，所
    以我才找告訴人。他不是欠我錢，是他跟業務的關係，到期
    後，他沒有還錢，人家找不到他，就到我檳榔攤鬧，我收了
    錢要交給業務」等語。
二、惟查：
  （一）證人即告訴人乙○○於檢察官偵查時具結後證稱：「（
        問：有無跟被告借錢？）跟他借錢來玩電動。、、，地
        址忘了，是水玲瓏檳榔攤。、、」、「（問：以前警訊
        說他在工廠找你要錢，你沒錢，他叫你再簽本票？）是
        」、「（問：總共開幾張本票？）7 張」、「（問：後
        來有無再跟他借錢？）有。借1 萬同時簽1 萬元本票，
        時間忘記了，、、，一開始說10天內要還」、「（提示
        本票，藍色本票為何有2 張是3 月31日開的？）他叫我
        2 張寫日期一樣，、、」、「（問：在警訊時為何說3
        月27日借時，有約定10天要還錢，利息1 千元？）本來
        是這要講」、「（問：剛剛為何說沒約定利息？）有約
        定，我說10天1 千元。我剛剛緊張，現在想起來」、「
        （問：在檳榔攤玩電玩？）有，玩水果台的，他那邊有
        3 、4 台，放在檳榔攤後面」、「（問：是否是住家？
        ）是貨櫃屋，前面是檳榔攤，後面隔起來做電動？）」
        （以上參93年度偵字第2646號卷宗第26至28頁）、「（
        問：據被告稱你不是跟他借錢，只是在他的檳榔攤聯絡
        地下錢莊借錢，所以跟他無關，有何意見？）1 萬元部
        分是我向劉借的，另外2 萬5 千元部分是我向劉借電話
        跟新竹地下錢莊借的，後來錢都是拿給甲○○」、「（
        問：那個本票是何人叫你簽的？）1 萬元的本票是甲○
        ○叫我簽的，、、」、「（問：你自己跟劉借的1 萬元
        ，後來沒有還，又簽了各1 萬元本票兩張，有何意見？
        ）、、，藍色的本票就是甲○○的」、「（問：你從何
        時就在甲○○檳榔攤賭檯子？）在借錢的那個月就開始
        ，、、」、「（問：劉稱1 萬元是你跟地下錢莊借的，
        有何意見？）我確實是跟他拿的。確實是跟劉借的，這
        筆跟錢莊無關係，本票是他叫我簽的，總共前後3 張，
        兩張是利息」等語（以上參93年度偵緝字第177 號卷宗
        第36至39頁）。證人乙○○於警詢時證稱：「目前於苗
        栗縣華源企業有限公司工作。我於93年3 月27日下午18
        、19時許，也是在苗栗縣頭份鎮○○里○○路138 號旁
        之水玲瓏檳榔攤內，向甲○○借1 萬元並當場簽立1 萬
        元之本票1 張票號：330655號，本票兌現日是於同年4
        月5 日兌現，利息1 千元。我沒有依本票兌現日兌現，
        結果甲○○又至我工作的地方找我很多次，叫我還錢，
        我說沒有錢又叫我簽了2 張1 萬元的本票，票號：3306
        52、330653。還了3 萬。是我太太鄧瑞賢替我還的。我
        太太鄧瑞賢於93年4 月28日下午17時許前往我工作的地
        方後方停車場還甲○○錢的」等語「以上參同上偵卷第
        7 至12頁，茲因證人乙○○業已死亡，此法務部戶役政
        連結作業系統個人戶籍資料1 份在卷可佐（參本院審卷
        第36頁）。而本院認證人乙○○於警詢時之陳述，具有
        可信之特別情況，且為證明犯罪事實之存否所必要，依
        據刑事訴訟法第159 條之3 第1 款之規定，自得將之採
        為本件之證據，附此敘明」。
  （二）證人即告訴人乙○○之妻鄧瑞賢於檢察官偵查時具結後
        證稱：「（問：你瞭解經過？）有人打電話給我，、、
        ，隔不到1 個月，又有人又打電給我，說我老公又欠他
        錢，沒講多少錢。4 月28日前，被告才跟我講說我先生
        向他借1 萬元，有約定利息，現在到期了，總共要還3
        萬，、、」、「（問：之後呢？）我約他4 月28日下午
        要還錢，我還3 萬，並請他簽收據。因為我打電玩輸了
        4 、5 萬元，不敢跟家人講，所以才會跟甲○○借錢」
        等語（以上參93年度偵字第2646號卷宗第28頁）。
  （三）是由證人乙○○、鄧瑞賢之前述證詞，參諸卷附之本票
        3 張及收據1 張（參93年度偵字第2646號卷宗第20至21
        頁）所示，可知證人乙○○於前述期間，在被告甲○○
        所經營之「水玲瓏檳榔攤」，把玩賭博性電動玩具。業
        已輸掉數萬元。而被告甲○○於93年3 月27日，貸與證
        人乙○○1 萬元，約定償還日為93年4 月5 日，利息1
        千元，亦即10日為期，利息1 千元，證人乙○○並簽發
        票號為NO330655號、面額1 萬元之本票1 張作為擔保。
        但證人乙○○屆期未償還，經被告甲○○催討後，復簽
        發票號為NO330652、330653號，面額均為1 萬元之本票
        各1 紙，交與甲○○作為擔保。被告甲○○數次向證人
        乙○○夫婦2 人催討前述債務及利息，嗣於93年4 月28
        日下午，證人鄧瑞賢代證人乙○○，將上述借款1 萬元
        ，連同利息2 萬元，共3 萬元償還被告等情。
  （四）雖被告甲○○以上述情詞置辯。但被告甲○○迄今未能
        舉出其所謂地下錢莊業者及業務人員之姓名住址，供本
        院查考，則是否確有其事，實有可疑。再查，果若前述
        1 萬元，係地下錢莊業者貸與證人乙○○，被告甲○○
        為何一再向證人乙○○推討1 萬元債務及利息？復於證
        人乙○○未能在93年4 月5 日當日還款時，再命證人乙
        ○○簽發上述票號為NO330652、330653號、面額均為1
        萬元之本票各1 紙。且於93年4 月9 日，證人乙○○再
        度未能償還欠款及利息時，再三向證人乙○○夫婦2 人
        推討債務，並於證人鄧瑞賢交付3 萬元後，以其名義簽
        立前述收據。凡此種種，均足證明被告甲○○將1 萬元
        貸與證人乙○○，並約定上述之利息，並於事後收受3
        萬元，方合情理，其上述辯解，實為避重就輕之詞，不
        足為採。
  （五）綜上，被告甲○○坦承違法經營電子遊戲場業及賭博之
        犯行，與犯罪事實相符，堪以採信。其否認有重利犯行
        ，顯為臨送卸責之詞，不能採信。此外，復有照片4 張
        （參93年度偵字第2646號卷宗第50至51頁）及檢察官履
        勘現場筆錄1 紙（參94年度偵字第1120號卷宗第21頁）
        、本票3 紙及收據1 紙（參同上偵卷第20至21頁），事
        證明確，被告前述犯行，洵堪認定。
三、按未依電子遊戲場業管理條例規定辦理營利事業登記者，不
    得經營電子遊戲場業，違反者應予處罰，電子遊戲場業管理
    條例第15條、第22條分別定有明文。是核被告甲○○未依電
    子遊戲場業管理條例辦理營利事業登記，即在前揭時、地，
    非法經營電子遊戲場業，並在該「水玲瓏檳榔攤」之公眾得
    出入場所，擺設電子遊戲機具，與不特定之客人賭博財物。
    其復趁乙○○急迫之際，貸與乙○○1 萬元，而取得與原本
    顯不相當之重利，核其所為係犯電子遊戲場業管理條例第22
    條之罪、刑法第266 條第1 項之普通賭博罪、第344 條之重
    利罪。又被告與前述真實姓名年籍不詳之成年男子間，對於
    上述賭博及違反電子遊戲場業管理條例等犯行間，有犯意之
    聯絡及行為之分擔，應論以共同正犯；又被告於上述期間，
    多次與不特定客人賭博財物，時間緊接，手法相同，所犯係
    構成要件相同之罪名，顯係基於概括犯意反覆為之，為連續
    犯，應依刑法第56條之規定論以1 罪，並加重其刑。被告所
    犯前述連續賭博罪、違反電子遊戲場業管理條例第22條及重
    利罪3 罪間，有方法、結果之牽連犯關係，應依刑法第55條
    後段之規定，從一較重之違反電子遊戲場業管理條例第22條
    之罪處斷。又被告甲○○前因詐欺案件，經本院於87年3 月
    10 日 ，以86年訴字第111 號，判處有期徒刑6 月，嗣經其
    上訴，復經臺灣高等法院臺中分院，以87年上易字第1060號
    ，駁回其上訴而確定，並於88年3 月10日縮短刑期執行完畢
    ，此有臺灣高等法院被告前案紀錄表1 份在卷可考，其於有
    期徒刑之執行完畢後，5 年內再犯本件有期徒刑以上之罪，
    為累犯，應依刑法第47條規定加重其刑。爰審酌被告違法經
    營電子遊戲場業，妨害主管機關對於電子遊戲場業之管理，
    復有賭博財物情事，對於社會善良風氣業已造成不良之影響
    。且其正值年輕力強之階段，竟不思以正途得利，反利用他
    人急迫之際而牟取厚利，貸放重利，並念其犯坦承違法經營
    電子遊戲場業及賭博之犯行，但否認重利犯行，犯後態度非
    佳，並衡酌被告之品行、犯罪動機、目的、手段、所生之危
    害、犯罪所得及犯罪後之態度等一切情狀，量處如主文所示
    之刑，並諭知易科罰金之折算標準。
據上論斷，應依刑事訴訟法第299 條第1 項前段，電子遊戲場業
管理條例第22條，刑法第11條前段、第28條、第56條、第266 條
第1 項前段、第344 條、第55條後段、第47條、第41條第1 項前
段，罰金罰鍰提高標準條例第1 條前段、第2 條，判決如主文。
本案經檢察官黃智勇到庭執行職務。
中　　華　　民　　國　　94　　年　　12　　月　　28　　日
                  刑事第三庭  審判長法　官　柳 章 峰
                                    法  官  吳 國 聖
                                    法  官  呂 曾 達
以上正本與原本無異。
如不服本判決應於送達後10日內向本院提出上訴狀（應附繕本）
。
                                    書記官  陳 淑 華
中　　華　　民　　國　　94　　年　　12　　月　　28　　日
附錄本案論罪科刑法條全文
電子遊戲場業管理條例第22條
違反第 15 條規定者，處行為人 1 年以下有期徒刑、拘役或科或
併科新台幣 50 萬元以上 250 萬元以下罰金。
中華民國刑法第266條
(普通賭博罪與沒收物)
在公共場所或公眾得出入之場所賭博財物者，處 1 千元以下罰金
。但以供人暫時娛樂之物為賭者，不在此限。
當場賭博之器具與在賭檯或兌換籌碼處之財物，不問屬於犯人與
否，沒收之。
中華民國刑法第344條
(重利罪)
乘他人急迫、輕率或無經驗貸以金錢或其他物品，而取得與原本
顯不相當之重利者，處1 年以下有期徒刑、拘役或科或併科1 千
元以下罰金。
